【裁判字號】    99,訴,640
【裁判日期】    991207
【裁判案由】    損害賠償等
【裁判全文】
臺灣士林地方法院民事判決               99年度訴字第640號
原      告  聯成加油站有限公司
法定代理人  林孝順
訴訟代理人  陳生全律師
複  代理人  江旻真
被      告  林盧慧琴
            林玉琪
共      同
訴訟代理人  黃介南律師
            陳宜鴻律師
上列當事人間損害賠償等事件，本院於民國99年11月23日言詞辯
論終結，判決如下：
    主  文
被告林玉琪應給付原告新臺幣伍拾陸萬零肆佰元及附表所示之利
息。
被告林盧慧琴應給付原告新臺幣伍拾陸萬零肆佰元及附表所示之
利息。
如其中一被告對原告給付，另被告於其給付範圍內免除給付義務
。
原告其餘之訴駁回。
訴訟費用由被告負擔百分之三十五，餘由原告負擔。
本判決勝訴部分，於原告以新臺幣壹拾玖萬元供擔保後，得假執
行。但被告如為原告供擔保金新臺幣伍拾陸萬零肆佰元後，得免
為假執行。
原告其餘假執行之聲請駁回。
    事  實  及  理  由
一、本件原告未於最後言詞辯論期日到場，核無民事訴訟法第38
    6 條各款所列情形，依原告之聲請，由其一造辯論而為判決
    。
二、原告起訴主張：被告林盧慧琴於民國92年1 月10日起擔任伊
    公司董事，被告林玉琪為被告林盧慧琴之女，被告林玉琪於
    93年2 月前擔任伊會計，每月支領薪新臺幣（下同）3 萬3
    千餘元。被告林玉琪任職伊公司至93年2 月底，93年3 月1
    日起即離職，惟被告林玉琪竟自93年3 月1 日起至94年8 月
    31日止，共支領103 萬8,500 元。又被告林盧慧琴明知被告
    林玉琪已於93年3 月1 日起離職，竟仍將被告林玉琪列為退
    休員工，給付被告林玉琪退休金55萬2,973 元。爰依公司法
    第23條第1 項規定、民法第544 條規定請求被告林盧慧琴賠
    償損害，另依民法不當得利規定請求被告林玉琪返還不當得
    利等情。並聲明：(一)被告林盧慧琴應給付原告159 萬1,473
    元，及自94年6 月26日起至清償日止，按週年利率5%計算之
    利息；(二)被告林玉琪應給付原告159 萬1,473 元，及自94年
    6 月26日起至清償日止，按週年利率5%計算之利息；(三)如其
    中一被告對原告給付，另被告於其給付範圍內免除給付義務
    ；(四)願供擔保請准宣告假執行。
三、被告則以：被告林玉琪自79年2 月6 日起至原告公司任職，
    至95年4 月17日始離職。被告林玉琪雖於93年間向原告公司
    表示伊自93年3 月1 日辭職，惟未經原告批准，被告林玉琪
    仍持續上班，但自94年2 月起留職停薪至95年4 月17日止，
    故被告林玉琪未於93年3 月1 日自原告公司離職，其自93年
    3 月1 日起至94年1 月31日止，確實任職於原告公司。又被
    告林玉琪雖自94年2 月1 日起至95年4 月17日止係留職停薪
    之狀態，然被告林玉琪於留職停薪期間並未向原告公司支領
    薪資。被告林玉琪自93年3 月1 日起至94年1 月31日止，自
    原告公司所領取之薪資為提供勞務之對價，具有法律上之原
    因，並非不當得利。又原告為因應勞工退休金條例於94年7
    月1 日實施，故於94年6 月30日先行結清勞退舊制年資，並
    核發退職金予員工，被告林玉琪於斯時既仍在職，則依原告
    94年6 月22日之股東會決議領取退職金55萬2,973 元，自非
    屬不當得利。而被告林盧慧琴依公司股東會決議核發退職金
    予被告林玉琪，並依勞務契約按月核發薪資予被告林玉琪，
    均屬忠實執行業務，並未違反善良管理人之注意義務，亦未
    導致原告受有損害。又縱原告認上開股東會決議有瑕疵，原
    告公司之股東既未於上開決議3 個月內聲請撤銷該決議，該
    決議仍屬有效，被告林盧慧琴依股東之決定執行業務，自未
    違反善良管理人之注意義務，更未造成原告公司之損害。原
    告請求被告林盧慧琴賠償損害，並無理由等語置辯。並聲明
    ：(一)駁回原告之訴；(二)如受不利判決，願供擔保請准宣告免
    假執行。
四、兩造不爭執之事實：
  (一)被告林盧慧琴自91年1 月11日起至95年4 月17日止擔任原告
    公司之董事負責人。
  (二)被告林玉琪自79年2 月6 日起任職於原告公司，於95年4 月
    17日自原告公司退保。
  (三)被告林玉琪93年度自原告領取薪資47萬800元。
  (四)被告林玉琪94年度原申報自原告處領取薪資63萬4,900 元，
    嗣林玉琪於99年6 月18日向財政部臺北市國稅局南港稽徵所
    更正94年度領取薪資總額為7 萬4,500 元，惟因未檢附相關
    憑證以實其說，未獲財政部臺北市國稅局南港稽徵所更正，
    並據該所於99年7 月23日以財北國稅南港綜所字第09902015
    71號函覆被告林玉琪在案。
  (五)原告於94年6 月20日召開股東常會，決議依勞退新制結算勞
    工年資，被告林玉琪因此領取55萬2,973 元。
五、本件之爭點：(一)被告林玉琪何時自原告離職？被告林玉琪自
    94年2 月起至95年4 月17日止，是否留職停薪？(二)被告林玉
    琪94年度向原告領取之薪資金額若干？(三)被告林玉琪自93年
    3 月1 日起至94年8 月31日止，向原告所領之薪資數額若干
    ？是否為不當得利？原告得否請求被告林玉琪返還？(四)被告
    林玉琪於94年度向原告所領取之勞退新制結算年資55萬2,97
    3 元是否為不當得利？原告得否請求被告林玉琪返還？(五)原
    告得否依公司法第23條第1 項規定、民法第544 條規定，就
    被告林玉琪上開向原告所領取之金額，請求被告林盧慧琴賠
    償損害？茲析述如下：
  (一)被告林玉琪何時自原告離職？被告林玉琪自94年2 月起至95
    年4 月17日止，是否留職停薪？
    依卷附被告林玉琪所提出之勞工保險投保記錄，其至95年
      4 月17日始由原告公司退保，然退保記錄與實際上是否工
      作，非必屬相同，況被告林玉琪之母即被告林盧慧琴自91
      年1 月11日起至95年4 月17日止擔任原告公司之董事負責
      人，為兩造所不爭執之事實，已如上四之(一)所述，以原告
      公司股東多為家族成員觀之，被告林玉琪之退保時間與被
      告林盧慧琴解任原告公司負責人之時點復相同，益徵原告
      公司家族色彩濃厚，是自難單憑勞工保險投保記錄遽認被
      告林玉琪於投保期間皆有實際於原告公司處任職。
    查被告林玉琪已自陳其自94年2 月起留職停薪，並經證人
      即93年至95年4 月間擔任原告公司加油站站長，亦為被告
      林玉琪之父林茂雄證述：「被告林玉琪從79年開始任職於
      原告公司，她於94年1 、2 月留職停薪，因為股東認為她
      做得不好，問題很多，我口頭跟她講留職停薪，當時負責
      人是被告林盧慧琴，持股最多的股東李淑媛認被告林玉琪
      做得不好，要查帳，要等到查完，沒有問題，才讓被告林
      玉琪回來上班。」等語無訛（見本院99年7 月13日言詞辯
      論筆錄），則姑不論被告林玉琪於該段期間是否業已離職
      ，惟自94年2 月起，被告林玉琪無權向原告領取薪資應堪
      認定。
    至被告林玉琪是否早於93年3 月1 日起即已離職一節，經
      查：
      (1)被告林玉琪雖不否認確於93年3 月間向原告公司提出辭
        呈一事，惟辯稱未經原告公司核准，且其嗣後仍正常上
        班，故並未離職等語。經查：證人即93年至95年4 月間
        擔任原告公司加油站站長之林茂雄證稱：「93年3 月被
        告林玉琪自己請求離職，被告林玉琪有寫簽呈，被告林
        盧慧琴只是名義上負責人，處理事情普通都是我在處理
        ，但重大的事情會轉給李淑媛，被告林玉琪的簽呈有送
        給李淑媛，李淑媛沒有批下來。」、「93年3 月以後，
        沒有人叫被告林玉琪不要去上班。」、「93年3 月遞辭
        呈後，被告林玉琪還是每天有上班」等語（見本院99年
        7 月13日言詞辯論筆錄）；與本院就被告林玉琪於93年
        3 月間遞辭呈一事之經過，尤就該辭呈究有無經核准一
        事隔離訊問被告林玉琪，證人林茂雄所述與被告林玉琪
        所陳93年間所遞之辭呈未經原告公司核准，迄94年2 月
        起始留職停薪等情（見本院99年7 月13日言詞辯論筆錄
        ）大致相符；並核與證人即曾任原告公司助理會計之劉
        順英所證稱：「任職期間，我的主管是林玉琪，大概從
        94年以後，我的主管就不是林玉琪，但確實的時間，我
        不記得了」等語（見本院99年11月9 日言詞辯論筆錄）
        ，亦多所吻合。復佐諸卷附原告公司之93年4 月、7 月
        間之油品總量進出平衡管制紀錄表，其上填表人員欄仍
        為林玉琪，甚且原告所提之93年至94年8 月間之薪資發
        放清冊，主管欄仍有被告林玉琪之印文，堪認被告林玉
        琪雖於93年3 月間曾向原告公司遞辭呈，然未獲核准，
        嗣仍繼續上班，至94年2 月始正式留職停薪。
      (2)被告林玉琪為原告公司之員工，與原告間當係成立僱傭
        契約，是除兩造間有終止之合意，或任一方符合勞動基
        準法或民法相關法定終止事由之規定，始得片面終止契
        約，故尚難單憑單方所為終止之意思表示，即率予認定
        該僱傭契約業經合法終止。是被告林玉琪雖於93年間曾
        向原告公司遞辭呈，然既未獲原告公司同意其請辭，即
        該僱傭契約並未經契約之兩造當事人合意終止，被告林
        玉琪以疲累為由所遞辭呈，亦非法定終止權之事由，是
        自難認被告林玉琪與原告公司間之僱傭契約業經合法終
        止而消滅。
      (3)至原告雖提出被告於96年1 月11日、96年1 月19日先後
        2 次委由律師發函予原告現法定代理人，分別載明：「
        聯成公司89至93年相關之帳務資料、存摺及與他人之合
        約等文書物件，業已於93年間由前任會計林玉琪交接予
        聯成公司之會計人員黃國松、劉順英收受‧‧‧自與聯
        成公司前任會計林玉琪無涉」、「‧‧‧林玉琪既於93
        年3 月1 日即正式自聯成公司離職‧‧‧」等字樣，有
        德律聯合法律事務所96年1 月11日(96)德倫字第0653號
        律師函、96年1 月9 日（96）德倫字第0657號函在卷為
        憑，然上開律師函為被告林玉琪片面之陳述，已難據此
        即認其與原告公司間之僱傭契約業已合法終止，況上開
        律師函所述內容與卷附原告公司92-93 年度帳務資料點
        交資料，訴外人黃國松於點收人欄下簽署之日期95年7
        月6 日亦明顯不符。是上開2 份律師函當係被告於受原
        告現任法定代理人催討交付相關帳冊時，委請律師代發
        所為避重就輕之卸責之詞。所為雖確存有投機心態，違
        反誠信而有不當，然尚難據此即認被告林玉琪確自93年
        3 月1 日起即與原告公司並無僱傭契約存在。
    綜上所述，被告林玉琪於93年3 月間並未離職，迄94年2
      月起至95年4 月17日止留職停薪後，至95年4 月18日始正
      式離職退保，堪予認定。
  (二)被告林玉琪94年度向原告領取之薪資金額若干？
    被告林玉琪94年度原申報自原告處領取薪資63萬4,900 元
      ，嗣林玉琪於99年6 月18日向財政部臺北市國稅局南港稽
      徵所更正94年度領取薪資總額為7 萬4,500 元，惟因未檢
      附相關憑證以實其說，未獲財政部臺北市國稅局南港稽徵
      所更正，並據該所於99年7 月23日以財北國稅南港綜所字
      第0990201571號函覆被告林玉琪在案，為兩造所不爭執之
      事實，已如上四之(四)所述。被告林玉琪原所申報94年度所
      領取之薪資，核與卷附原告所提出原告公司94年度薪資發
      放名冊中，被告林玉琪共領取118 萬7,873 元，扣除其中
      因應勞退新制先行結算年資所領取之55萬2,973 元，所領
      之薪資共計63萬4,900 元（0000000-000000= 634900）相
      符。堪認被告林玉琪94年度自原告公司所領取之薪資當為
      63萬4,900 元無訛。又依上開94年度薪資發放名冊所載，
      被告林玉琪所領取之薪資係94年1 月至94年8 月之薪資，
      其中94年2 月份至8 月份之薪資共計56萬400 元，亦即被
      告林玉琪94年1 月份向原告公司所領取之薪資應為7 萬4,
      500 元（000000-000000=74500 ）。
    至被告林玉琪雖辯稱其自94年2 月份起並未向原告公司領
      取薪資云云，然與原告所提出經被告林玉琪所不否認形式
      上真正之薪資發放清冊不符，且依原告所提出薪資實發清
      冊，94年2 月至94年8 月經勘驗後，其中2 、3 、4 、5
      月實發薪資蓋章欄，林玉琪欄位的印文原係蓋用林茂雄印
      文，後以立可白塗改後，始蓋上林玉琪的印文，姓名欄原
      打字亦為林茂雄，後以立可白塗改為林玉琪，有本院99年
      8 月19日言詞辯論筆錄在卷可參。被告林玉琪亦自承該清
      冊之姓名欄上「林玉琪」三字確實為其所填寫，僅避重就
      輕辯稱不記得為何塗改等情，然亦自陳該清冊經其審核（
      見本院99年8 月19日言詞辯論筆錄）；證人即曾任原告公
      司助理會計之劉順英亦證稱：「我是依據主管給我的資料
      製作薪資表，就是依據林玉琪或林茂雄口頭指示發給何人
      薪資多少。」、「被證3 薪資袋是我製作的，上面的金額
      是林玉琪指示我的，我是依照薪資袋上所載金額發給林玉
      琪。」、「（94年1 月份薪資表，林玉琪薪資部分）也是
      林玉琪或林茂雄指示我做的，至於是否真實或虛報，我不
      清楚。」、「94年2 月薪資表是我做的，上面的字跡是林
      玉琪自己寫的，只要清冊上面有記載林玉琪，就有發錢，
      這筆錢是交給林茂雄。我發94年2 月薪水的時候，因為沒
      有看到林玉琪，所以交給林茂雄，至於林玉琪是否有上班
      ，我不清楚，因為她上班很彈性，有時候有上班，有時候
      沒有上班。」、「薪資表上『林玉琪』欄，我原來是寫林
      茂雄，是林玉琪自己改成她的名字，我不知道為何這麼改
      。我本來做的薪資表上沒有林玉琪，因為我不知道林玉琪
      有沒有上班。94年2 月薪資的錢究竟交給誰，我不記得了
      。」等語（見本院99年11月9 日言詞辯論筆錄）。是證人
      劉順英之證詞亦無從據為被告林玉琪自94年2 月起並未向
      原告公司領取薪資之有利證據。而上開薪資發放清冊既為
      被告林玉琪親自塗改，並負責審核，且於本案訴訟前據以
      向國稅局申報薪資所得，則其所辯未實際領取該筆薪資，
      自難採信。
  (三)被告林玉琪自93年3 月1 日起至94年8 月31日止，向原告所
    領之薪資數額若干？是否為不當得利？原告得否請求被告林
    玉琪返還？
    按無法律上之原因而受利益，致他人受損害者，應返還其
      利益，雖有法律上之原因，而其後已不存在者，亦同，民
      法第179 條定有明文。又按不當得利之受領人於受領時，
      知無法律上之原因或其後知之者，應將受領時所得之利益
      ，或知無法律上之原因時所現存之利益，附加利息，一併
      償還，如有損害，並應賠償，民法第182 條第2 項亦定有
      明文。
    被告林玉琪於93年3 月間並未離職，自94年2 月起至95年
      4 月17日止留職停薪後，至95年4 月18日始正式離職退保
      ，已如上五之(一)所述，是被告林玉琪於93年度及94年1 月
      所領薪資並非無法律上原因，原告自不得依不當得利之法
      律關係，請求被告林玉琪返還。
    又被告林玉琪自94年2 月起既已留職停薪，自無從再領取
      薪資，而被告林玉琪於94年2 月份至8 月份尚領取薪資共
      計56萬400 元，已如上五之(二)所述，該部分自屬不當得利
      ，原告自得請求被告林玉琪如數返還，及自受領時起附加
      之遲延利息。
  (四)被告林玉琪於94年度向原告所領取之勞退新制結算年資55萬
    2,973 元是否為不當得利？原告得否請求被告林玉琪返還？
    查原告公司於94年6 月20日召開股東常會，決議依勞退新制
    結算勞工年資，被告林玉琪因此領取55萬2,973 元，為兩造
    所不爭執之事實，已如上四之(五)所述。而被告林玉琪既於95
    年4 月18日始正式離職退保，已如上五之(一)所述，則被告林
    玉琪依股東會決議，依勞退新制結算勞工年資，領取55萬2,
    973 元，自非不當得利，原告無從請求被告林玉琪返還。
  (五)原告得否依公司法第23條第1 項規定、民法第544 條規定，
    就被告林玉琪上開向原告所領取之金額，請求被告林盧慧琴
    賠償損害？
    按受任人因處理委任事務有過失，或因逾越權限之行為所
      生之損害，對於委任人應負賠償之責，民法第544 條定有
      明文。次按公司負責人應忠實執行業務並盡善良管理人注
      意義務，如有違反致公司受有損害者，負損害賠償責任，
      公司法第23條第1 項亦定有明文。再按因回復原狀而應給
      付金錢者，自損害發生時起，加給利息，觀諸民法第213
      條第2 項規定至明。
    被告林盧慧琴自91年1 月11日起至95年4 月17日止擔任原
      告公司之董事負責人，為兩造所不爭執之事實，已如上四
      之(一)所述，被告林盧慧琴任職董事期間，與原告公司間自
      有委任關係，而其任令已於94年2 月間即已留職停薪之員
      工被告林玉琪，於留職停薪期間繼續領取薪資56萬400 元
      ，自屬處理委任事務過失，而致原告公司受有損害，揆諸
      上開規定，被告林盧慧琴自應負賠償之責。是原告得請求
      被告林盧慧琴給付56萬400 元，及自損害發生時起之遲延
      利息，並與被告林玉琪上開返還不當得利之義務，為不真
      正連帶債務。
    至被告林玉琪於93年度及94年1 月份所領取之薪資，及依
      股東常會決議，依勞退新制結算勞工年資，所領取之55萬
      2,973 元部分，既有法律上原因，被告林盧慧琴就此部分
      ，即無何過失，或有違善良管理人之注意義務，亦非係逾
      越權限之行為，原告依民法第544 條、公司法第23條第1
      項請求被告林盧慧琴賠償損害，並無理由。
六、綜上所述，原告得依不當得利之法律關係，請求被告林玉琪
    給付56萬400 元，及自受領時起之遲延利息；另得依民法第
    544 條規定請求被告林盧慧琴給付56萬400 元，及自損害發
    生時起之遲延利息，二者為不真正連帶債務。從而，原告請
    求被告林玉琪、林盧慧琴各給付56萬400 元，及附表之利息
    （94年6 月至8 月份之薪資，因次月5 日始為發薪日，當自
    次月5 日始得計算利息，原告就此請求自94年6 月26日起即
    計算遲延利息，顯無依據），且如其中一被告對原告給付，
    另被告於其給付範圍內免除給付義務，為有理由，應予准許
    。逾此部分之請求，則無理由，應予駁回。
七、兩造陳明願供擔保，聲請宣告假執行或免為假執行，經核原
    告勝訴部分，合於法律規定，爰分別酌定相當之擔保金額宣
    告之；原告其餘假執行之聲請，因訴之駁回而失所依據，不
    予准許。
八、據上論結，本件原告之訴為一部有理由、一部無理由，依民
    事訴訟法第385 條第1 項前段、第79條、第85條第1 項前段
    、第390 條第2 項、第392條第2項，判決如主文。
中    華    民    國    99    年    12    月    7     日
                  民事第二庭法  官  方彬彬
以上正本證明與原本無異。
如對本判決上訴，應於判決送達後20日內向本院提出上訴狀；若
委任律師提起上訴者，應一併繳納上訴審裁判費，否則本院得不
命補正逕行駁回上訴。
中    華    民    國    99    年    12    月    8     日
                            書記官  于耀文
附表：
┌──────────┬─────┬────────────┬──────┐
│被告林玉琪無法律上原│  金  額  │   利 息 計 算 期 間    │   利  率   │
│因自原告領取薪資月份│          │                        │            │
├──────────┼─────┼────────────┼──────┤
│   94年2 月至5 月   │32萬400 元│94年6 月26日起至清償日止│ 週年利率5% │
├──────────┼─────┼────────────┤            │
│   94年6 月         │  8 萬元  │94年7 月5 日起至清償日止│            │
├──────────┼─────┼────────────┤            │
│   94年7 月         │  8 萬元  │94年8 月5 日起至清償日止│            │
├──────────┼─────┼────────────┤            │
│   94年8 月         │  8 萬元  │94年9 月5 日起至清償日止│            │
└──────────┴─────┴────────────┴──────┘

司法院資訊處製作；財團法人民間司法改革基金會備份。
